【裁判字號】    99,訴,2194
【裁判日期】    991224
【裁判案由】    塗銷抵押權登記等
【裁判全文】
臺灣臺北地方法院民事判決              99年度訴字第2194號
原      告  許錦雲
訴訟代理人  徐松龍律師
複代理人    李知行
訴訟代理人  徐瑋琳律師
被      告  黃莉蓁原名黃秋鳳.
訴訟代理人  方心彤
上列當事人間塗銷抵押權登記等事件，本院於民國99年12月7 日
言詞辯論終結，判決如下：
    主  文
原告之訴均駁回。
訴訟費用由原告負擔。
    事實及理由
一原告主張：
  訴外人洪湘晴原係坐落台北市○○區○○段2 小段30、31號地
  號土地（應有部分各為萬分之103 ），及其上建物即門牌號碼
  台北市中山區○○○路○ 段30號12樓之2 房屋（下稱系爭房地
  ）之所有權人，於民國94年7 月29日提供系爭房地，以訴外人
  洪淑華、洪湘晴為債務人，設定抵押權予被告，擔保對被告之
  新台幣（下同）150 萬元債權（下稱系爭債權）。嗣洪湘晴將
  系爭房地出售予原告，並於96年4 月25日辦妥所有權移轉登記
  。惟被告對洪淑華、洪湘晴事實上並無系爭債權存在，爰基於
  所有人之地位，請求確認系爭債權不存在，並依民法第767 條
  所有物妨害請求權訴請被告塗銷系爭抵押權。至被告所提95年
  5 月3 日抵押權設定契約書並無被告之簽名或用印，被告與洪
  淑華、洪湘晴間是否有消費借貸契約之意思表示合致，即非無
  疑，況被告亦未能舉證證明其交付借款予洪淑華、洪湘晴之證
  據，所辯自不足採信。並聲明：(1)確認系爭債權不存在。(2)系
  爭抵押權登記應予塗銷。
二被告則以：
  洪淑華前於94年7 月27日向被告借款150 萬元，約定由洪湘晴
  提供系爭房地設定抵押權予被告作為擔保，設定完成後始撥款
  ，洪淑華、洪湘晴與被告並於同日簽訂「抵押權設定契約書（
  兼作借據）」。系爭房地之抵押權於94年7 月29日完成設定登
  記後，被告即於洪淑華當時之工作地點交付150 萬元現金，洪
  淑華則交付訴外人林文琦簽發由洪淑華背書之同面額支票予被
  告收執。嗣因洪淑華未依約清償債務，且陸續向被告借款，遂
  於95年5 月3 日就洪淑華積欠之借款予以彙算，合計積欠之借
  款金額為260 萬元，洪淑華、洪湘晴與被告因此於同日復簽訂
  另份「抵押權設定契約書（兼作借據）」，約定如洪湘晴於95
  年7 月15日前清償150 萬元，被告即塗銷系爭抵押權，並免除
  洪湘晴其餘債務，洪淑華並簽發面額合計260 萬元之本票交予
  被告收執。惟洪湘晴並未如期清償，且至今分文未付，是系爭
  債權仍然存在。又原告於96年4 月25日始辦妥系爭房地之所有
  權移轉登記，已在系爭抵押權登記完成之後，自不得請求塗銷
  系爭抵押權等語，資為抗辯。並聲明：原告之訴均駁回。
三兩造不爭執事項如下：洪湘晴原係坐落台北市○○區○○段2
  小段30、31號地號土地（應有部分各為萬分之103 ），及其上
  建物即門牌號碼台北市中山區○○○路○ 段30號12樓之2 房屋
  （即系爭房地）之所有權人，於94年7 月29日提供系爭房地設
  定抵押權（即系爭抵押權）予被告，以洪淑華、洪湘晴為債務
  人，擔保債權額為150 萬元（即系爭債權）。嗣洪湘晴將系爭
  房地出售予原告，並於96年4 月25日辦妥所有權移轉登記等情
  ，除為兩造不爭執外，並有土地/ 建築改良物抵押權設定契約
  書、他項權利證明書、建物登記第二類謄本、土地登記第二類
  謄本等在卷可憑（本院卷第19至20頁、第21至22頁、第57至60
  頁），堪認屬實。
四兩造爭執要點及本院之判斷：
(一)被告與洪湘晴、洪淑華是否有系爭債權存在？
  洪淑華前於94年7 月27日向被告借款，約定由洪湘晴提供系爭
  房地設定抵押權予被告作為擔保，設定完成後始撥款，洪淑華
  、洪湘晴與被告並於同日簽訂「抵押權設定契約書（兼作借據
  ）」（下稱第1 份抵押權設定契約書）。嗣洪淑華、洪湘晴與
  被告復於95年5 月3 日就洪淑華積欠之借款予以彙算，合計借
  款金額為260 萬元，並於同日簽訂另份「抵押權設定契約書（
  兼作借據）」（下稱第2 份抵押權設定契約書），約定如洪湘
  晴於95年7 月15日前清償150 萬元，被告即塗銷系爭抵押權，
  並免除洪湘晴其餘債務等情，業據被告提出經洪淑華、洪湘晴
  簽名之「抵押權設定契約書（兼作借據）」2 份在卷可憑（台
  灣板橋地方法院99年度訴字第247 號卷第18頁、第26頁）。而
  依第1 份抵押權設定契約書二借款金額空白，及第2 份抵押權
  設定契約書由被告手寫記載「本債務洪湘晴為連帶保證人如債
  務人依約定日期支付。95.7.15 該期支付新台幣壹佰伍拾萬元
  正，債權人同意先行塗銷，餘債務對洪湘晴免除」，並詳載洪
  淑華簽發之本票號碼、面額、到期日，及被告所提洪淑華簽發
  之本票影本（同卷第27至28頁）等資料，堪認被告前述辯解屬
  實。原告雖主張被告未於第1 份抵押權設定契約書上簽名，不
  能證明被告與洪淑華、洪湘晴間有消費借貸契約之合意，及被
  告未能舉證證明其已交付借款云云。惟倘被告與洪淑華無消費
  借貸之合意，或被告未交付150 萬元借款予洪淑華，洪淑華與
  洪湘晴自無與被告簽訂第2 份抵押權設定契約書之可能，原告
  此部分主張顯屬無稽。則原告既未舉證證明洪淑華或洪湘晴已
  對被告清償任何借款，系爭債權尚未消滅，仍然存在，原告訴
  請確認系爭債權不存在，即屬無據。
(二)原告能否依民法第767條訴請塗銷抵押權登記？
  按不動產所有人設定抵押權後，得將不動產讓與他人。但其抵
  押權不因此而受影響。民法第867 條定有明文。系爭房地於94
  年7 月29日設定抵押權後，洪湘晴始於96年4 月25日將系爭房
  地所有權移轉登記予原告，參照前述說明，被告自可本於此項
  抵押權之追及效力，就抵押物全部行使權利，不因洪湘晴將系
  爭房地所有權移轉予原告而受影響，是原告請求塗銷系爭抵押
  權登記，自屬無據。
五綜上所述，原告基於所有人之地位，請求確認系爭債權不存在
  ，及基於所有物妨害請求權訴請被告塗銷系爭房地之抵押權為
  無理由，應均予駁回。
六本件事證已臻明確，兩造其餘攻擊防禦方法，及未予援用之證
  據，經本院斟酌後，認均不足以影響本判決之結果，自無逐一
  詳予論駁之必要，附此敘明。
七訴訟費用負擔之依據：民事訴訟法第78條。
中    華    民    國    99    年    12    月    24    日
                  民事第六庭    法  官  邱蓮華
以上正本係照原本作成。
如對本判決上訴，須於判決送達後20日內向本院提出上訴狀。如
委任律師提起上訴者，應一併繳納上訴審裁判費。
中    華    民    國    99    年    12    月    24    日
                                書記官  黃曼琳

司法院資訊處製作；財團法人民間司法改革基金會備份。
